臺灣板橋地方法院刑事判決　　　　　　　99年度訴字第3332號
公　訴　人　臺灣板橋地方法院檢察署檢察官
被　　　告　陳祖鴻
上列被告因偽造文書案件，經檢察官聲請以簡易判決處刑（98年
度偵字第23538 號），本院認不宜以簡易判決處刑，改依通常程
序審理，於被告為有罪之陳述後，本院合議庭裁定由受命法官獨
任依簡式審判程序審理，判決如下：
    主  文
陳祖鴻偽造公印文，處有期徒刑參月，如易科罰金，以新台幣壹
仟元折算壹日。扣案偽造之國立臺北大學學士學位證書【（94）
北大證字00000000號】壹張及空白證書伍張，均沒收。
    事  實
一、陳祖鴻基於偽造印文、公印文及特種文書之犯意，自民國98
    年8 月21日起，在中國時報F3版刊登內容為「學歷證照，00
    -00000000 呼叫CALL機台」之廣告，招攬不特定人購買偽造
    之學歷證明特種文書，並在其當時位於臺北縣土城市（現改
    制為新北市土城區○○○路234 巷15弄15號3 樓居所內，先
    以電腦在網路上搜尋欲製作之學位證書樣本，再以電腦繪圖
    軟體更改當事人資料後予以列印，另於網路上下載該指定學
    校之鋼印圖樣，以原子筆在厚紙板及薄鐵片上刻劃出該校鋼
    印圖樣之方式，偽造學校之鋼印印章，復蓋印於偽造之學校
    畢業證書上而完成偽造，並以每張學士畢業證書新臺幣（下
    同）1 萬5,000 元之價格，販售予他人牟利，足生損害於學
    校對學歷證書核發及管理之正確性。嗣經警於98年8 月22日
    發現上開販售學歷證照之廣告，即撥打廣告上所載之聯絡電
    話，佯以「許雁晴」之名義，向陳祖鴻購買國立臺北大學企
    業管理學系學士學位證書1 張，陳祖鴻即於同年月24日在上
    址居所處，以上開手法偽造國立臺北大學學士學位證書1 張
    （包括以電腦列印方式偽造校長「侯崇文」之私印文、「國
    立臺北大學印」之公印文及以薄鐵片偽造「NTPU」之印章、
    印文），俟於同年8 月26日下午3 時20分許，陳祖鴻在臺北
    縣中和市（現改制為新北市中和區）景安捷運站交付上開偽
    造之國立臺北大學學士學位證書時，為警當場查獲，並扣得
    偽造之臺北大學學士學位證書【（94）北大證字00000000號
    】1 張及空白證書5 張，始查悉上情。
二、經臺北縣政府（現改制為新北市政府）警察局中和第一分局
    報請臺灣板橋地方法院檢察署檢察官偵查起訴。
    理  由
一、證據能力部分：
    按所謂「陷害教唆」，係指行為人原不具犯罪之故意，純因
    司法警察之設計教唆，始萌生犯意，進而實施犯罪構成要件
    之行為者而言；而刑事偵查技術上所謂之「釣魚」，係指對
    於原已犯罪或具有犯罪故意之人，以設計引誘之方式，迎合
    其要求，使其暴露犯罪事證，再加以逮捕或偵辦者而言；此
    項誘捕行為，並無故入人罪之教唆犯意，更不具使人發生犯
    罪決意之行為。前者因係以引誘或教唆犯罪之不正當手段，
    使原無犯罪故意之人，因而萌生犯意並實施犯罪行為，再進
    而蒐集其犯罪之證據加以逮捕偵辦，其手段難謂正當，且已
    逾越偵查犯罪之必要程度，侵害人權及公共利益之維護，因
    此所取得之證據資料，應不認其具有證據能力；而後者純屬
    偵查犯罪之技巧，且於保障人權及維護公共利益之均衡維護
    有其必要性，故依「釣魚」方式所取得之證據資料，若不違
    背正當法定程序，原則上尚非無證據能力（最高法院96年度
    台上字第2333號判決意旨可資參照）。查本件扣案之偽造國
    立臺北大學學士學位證書1 張，雖係被告陳祖鴻依照員警許
    雁涵提供之年籍資料及所要求之學校、系所等製作而成，惟
    被告原已有製作偽造之學歷證書並販售牟利之意，而於中國
    時報F3版刊登內容為「學歷證照，00-00000000 呼叫CALL機
    台」之廣告，嗣經警以設計引誘之方式，使被告交付偽造之
    學歷證書並加以逮捕，有員警許雁涵於98年8 月26日製作之
    職務報告1 份及該報紙廣告影本1 張在卷可佐，且衡諸常情
    ，學歷證書上所載之個人姓名、年籍、畢業時間及院所科系
    等項目，均因人而異，販賣偽造學歷證書之行為人，本需依
    照買受人之個人資料加以製作，當無事先偽造完成大量學歷
    證書後再兜售之理，故本件查獲經過雖係員警先提供姓名、
    年籍、系所等項目，被告再行製作虛偽之學歷證書，然被告
    亦自承其原本即有偽造學歷證書販售之犯意，堪認上述偵辦
    手段對於保障人權及維護公共利益之均衡維護有其必要性，
    且亦無違法取證之情形，是以，本件扣案之偽造國立臺北大
    學學士學位證書1 張及空白證書5 張等物，均有證據能力，
    先予敘明。
二、上開犯罪事實，迭據被告陳祖鴻於警詢、偵查及審理中自白
    不諱，復有扣案偽造之國立臺北大學學士學位證書（（94）
    北大證字00000000號）1 張、空白證書5 張、98年8 月22日
    中國時報F3縣分類廣告版報紙影本等附卷可參，足認被告自
    白與事實相符，其偽造公印文及特種文書之犯行堪以認定。
三、按本件扣案之偽造國立臺北大學學士學位證書屬具有表彰資
    歷、能力性質之證書，屬於刑法第212 條之特種文書，而該
    學位證書上以電腦列印方式顯示之「國立臺北大學印」印文
    ，係表示公立專科以上學校之資格及職務，屬印信條例第2
    條所規定之關防印信，為刑法第218 條所稱之公印文。次按
    偽造公印文，刑法第218 條既有獨立處罰之規定，且較刑法
    第212 條之處罰為重，則於偽造刑法第212 條之特種文書同
    時偽造公印文者，即難僅論以刑法第212 條之罪，而置刑法
    第218 條處刑較重之罪於不問（司法院大法官會議釋字第82
    號解釋參照）。是核被告所為，係犯刑法第218 條第1 項之
    偽造公印文罪、同法第212 條之偽造特種文書罪。被告以電
    腦列印方式偽造國立臺北大學校長「侯崇文」之印文及以薄
    鐵片偽造足以表彰國立臺北大學同一性之「NTPU」之印章、
    印文等行為，均係偽造特種文書之階段行為，不另論罪。被
    告所犯上開2 罪間，係以一行為同時侵害數法益，為想像競
    合犯，應依刑法第55條規定，從一重之偽造公印文罪處斷。
    爰審酌被告為牟取小利，竟偽造公印文及學位證書後販售牟
    利，危害一般社會大眾對於學籍資格認證制度之信賴，及公
    印文、特種文書之信用性，並足生損害於該等印章、印文所
    表彰之本人，行為應予非難，兼衡被告之素行、智識程度、
    犯罪之動機、目的、手段、所偽造之特種文書數量非鉅及犯
    罪後坦承犯行之態度等一切情狀，量處如主文所示之刑，並
    諭知易科罰金之折算標準，以示懲儆。
四、扣案之偽造國立臺北大學學士學位證書【（94）北大證字00
    000000號】1 張、空白證書5 張，分別為被告陳祖鴻所有因
    犯罪所生及預備供本案犯罪所用之物，業據其自承在卷，爰
    分別依刑法第38條第1 項第2 款及第3 款規定，宣告沒收之
    。至扣案上開偽造學歷證書上以電腦列印方式偽造之「國立
    臺北大學印」之公印文及「侯崇文」、「NTPU」之印文，均
    已於沒收學歷證書時一併沒收，即不再依刑法第219 條宣告
    沒收之。未扣案之偽造「NTPU」印章1 枚，雖屬偽造之印章
    ，惟被告於警詢時稱該刻有「NTPU」圖樣之薄鐵片已於使用
    完畢後丟棄等語，且無證據證明尚存在，為免日後執行之困
    難，爰不予宣告沒收，附此敘明。
據上論斷，應依刑事訴訟法第452 條、第273 條之1 第1 項、第
299 條第1 項前段，刑法第218 條第1 項、第212 條、第55條、
第38條第1 項第2 款、第3 款，刑法施行法第1 條之1 ，判決如
主文。
本案經檢察官林修平到庭執行職務。
中    華    民    國    100   年    7     月    29    日
                  刑事第二十三庭  法  官  劉 凱 寧
上列正本證明與原本無異。
如不服本判決，應於判決送達後10日內敘明上訴理由，向本院提
出上訴狀 (應附繕本) ，上訴於臺灣高等法院。其未敘述上訴理
由者，應於上訴期間屆滿後20日內向本院補提理由書「切勿逕送
上級法院」。
                                  書記官  李 逸 翔
中    華    民    國   100    年    7     月    29    日
附錄本案論罪科刑法條全文：
中華民國刑法第218條
偽造公印或公印文者，處 5 年以下有期徒刑。
盜用公印或公印文足以生損害於公眾或他人者，亦同。
中華民國刑法第212條
偽造、變造護照、旅券、免許證、特許證及關於品行、能力服務
或其他相類之證書、介紹書，足以生損害於公眾或他人者，處1
年以下有期徒刑、拘役或3 百元以下罰金。